行  政  法  院  判  決                          八十七年度判字第二五五四號
    原      告  甲○○
    訴訟代理人  涂又明  律師
    被      告  財政部臺北市國稅局
右當事人間因綜合所得稅事件，原告不服行政院中華民國八十七年五月十六日台八十
七訴字第二三九一七號再訴願決定，提起行政訴訟，本院判決如左︰
    主  文
原告之訴駁回。
    事  實
緣原告民國八十二年度綜合所得稅結算申報，被告以依查得資料原告之配偶孫道亨為
太平洋租賃股份有限公司（以下簡稱太平洋公司）股東，持有股數為三一○、○○○
股，每股面額十元，因該公司與太設企業股份有限公司合併，合併後公司名稱為太設
企業股份有限公司（以下簡稱太設公司），合併基準日為八十二年十二月二十二日，
並以八十一年十二月三十一日為計算合併換股比例決算基準日，換股比例為太平洋公
司股票一股折換太設公司股票一‧二六股，合併後原告配偶取得太設公司三九○、六
○○股，每股面額十元，其中八○六、○○○元係屬盈餘轉增資部分，為原告配偶八
十二年度營利所得，另查得原告漏報利息所得二○、九八○元，乃併計原告八十二年
度綜合所得總額，除發單課徵其綜合所得稅三二二、四○○元外，並依行為時所得稅
法（下同）第一百十條第一項規定，處以罰鍰計一六一、八○○元。原告不服，就營
利所得及罰鍰部分，申經復查結果，原處分未准變更，提起訴願、再訴願，均遭決定
駁回，遂提起行政訴訟，茲摘兩造訴辯意旨於次：
原告起訴意旨略謂︰一、原告未曾取得再訴願決定書記載之『太設開發實業股份有限
公司』之股票（再訴願決定書「事實」欄第五行第４－字）。再訴願決定所謂本件
太平洋租賃股份有限公司與太設企業股份有限公司合併，合併後存續公司為『太設開
發實業股份有限公司』，不知所指﹖二、被告所為行政處分違反所得稅法第八十九條
第二項規定：(一)、退步言；縱使如被告所認之原告配偶孫道亨因本件公司合併有所謂
「盈餘轉增資」八○六、○○○元屬營利所得時；依所得稅法第八十九條第一項第一
款規定亦屬應由太設公司（即扣繳義務人）先扣繳稅款、並填報扣繳憑單，再由原告
按太設公司依所得稅法施行細則第十一條規定開具有原告配偶孫道亨姓名、住址及已
付或應付之盈餘數額扣繳憑單之記載，始得結算申報之。換言之；必須存續公司填報
有該項「盈餘轉增資」之營利所得扣繳憑單，原告方有得以符合所得稅法第七十六條
第一項前段規定『．．．應檢附扣繳憑單．．．』俾憑辦理所得總額結算申報之。惟
本件至今未見有稽徵機關將太平洋公司「未分配盈餘」之核定通報太設公司及所在地
之稽徵機關，故至今該太設公司未有已經稽徵機關核定之「未分配盈餘」之通報，因
而未填報原告配偶之扣繳憑單寄予原告，則原告又何能依同上法規檢附扣繳憑單結算
申報之﹖被告如此認定，明顯強人所難！(二)、又被告既稱本件之公司合併有「盈餘轉
增資」之營利所得，依所得稅法第八十九條第一項第一款規定，亦屬『扣繳義務人』
未履行扣繳責任之問題；依同條第二項規定應俟該『扣繳義務人』有行蹤不明或其他
情事，致無從追究者，稽徵機關始得逕向納稅義務人徵收該部分應扣繳之稅款。惟本
件公司合併之存續公司並無行蹤不明或其他致無從追究之情事，被告又未扣除「扣繳
義務人」應先扣繳之稅款，即認原告應將上開「盈餘轉增資」之營利所得全數併入所
得，且無庸扣除「扣繳義務人」應扣繳之稅款；即認全數應向原告徵收之『補徵稅額
新台幣三十二萬二千四百元」乙項行政處分明顯牴觸所得稅法第八十九條第二項規定
，且嚴重影響原告權益！三、退步言，本件縱令無所得稅法第八十九條第二項規定之
適用；本件公司合併仍屬應適用財政部七十年五月二十三日台財稅第三四一六○號函
釋規定『股東取得合併公司股票時，免予計入當年度所得課稅』。故原告未於八十三
年三月間申報八十二年度所得稅時列入此項合併股票差額，亦與法相符。原行政處分
、訴願決定先以上開七十年五月二十三日台財稅第三四一六○號函釋，未再編入財政
部八十三年版「所得稅法令彙編」，依該部八十三年八月三十一日台財稅第八三一六
○七六六一號函規定，自八十三年十月一日起，一律不再援引適用。再訴願決定繼稱
「本件公司合併之換股股票票面差額，係利用〞盈餘公積〞非〞資本公積〞」，故無
財政部七十年五月二十三日台財稅第三四一六○號函釋之適用；其等逕為不利原告之
判斷，有違反中央標準法第十八條但書、公司法第二百三十八條規定。(一)、本件公司
合併太設公司未填具扣繳憑單、暨原告申報八十二年度所得稅時未併入有原告配偶孫
道亨所謂公司合併換股股票票面差額，係因財政部七十年五月二十三日台財稅第三四
一六○號函示『有因合併而消滅之公司股東以原股票換取存續公司股票徵免規定：一
因合併而消滅之公司，其股票之每股淨值小於存續公司之股票每股淨值，則消滅公司
之股東，按換股比例，換取存續公司股票之票面總額，將小於其原持有消滅公司股票
之票面總額，股東並未取得增發股票（份），不發生繳納所得稅問題。二公司合併，
消滅公司之每股淨值大於存續公司之每股淨值，則消滅公司之股東，按換股比例換得
存續公司股票之票面總額，將大於其原持有消滅公司股票之票面總額，其差額係存續
公司以資本公積（因合併發生之所得）轉增資配發之股票（份）股東於取得時，免予
計入當年度所得課稅，但股東取得後轉讓時，應按全部轉讓價格認係證券交易所得，
在證券交易所得稅暫停課徵期間，可免納所得稅。三公司換發上述股票時，應製發「
換股比率證明」俾便股東於出售此項股票時計算取得成本』。故原告配偶孫道亨為太
平洋公司之股東換得太設公司股票之票面總額，雖大於原持有太平洋公司股票之票面
總額，原告配偶因此取得之太設公司以公司合併發生之所得（即資本公積）轉增資配
發之股票，即應免予計入取得當年（八十二）度所得課稅。本件原告為本件八十二年
度所得稅申報時係在八十三年三月間，而財政部係於原告完成八十二年度所得稅申報
五個月後，始發布八十三年八月三十一日台財稅第八三一六○七六六一號函規定自八
十三年十月一日起一律不再援引適用上開七十年五月二十三日台財稅第三四一六○號
函示意旨。則原告申報八十二年度所得稅引用上開七十年五月二十三日函示意旨，既
在八十三年十月一日之前，自無不可援用之理。詎訴願決定、被告竟對原告係八十三
年三月間申報所得稅者乙節置若未睹；反誤以為係八十三年十月一日以後申報者，其
排斥原告引用有利之函釋不予採信，逕為不利原告之判斷，明顯牴觸中央法規標準法
第十八條但書規定。１、有關「公司合併，因合併發生之所得轉增資配發股票，股票
於取得時，應否計入當年度所得課稅」乙節，財政部於七十年五月二十三日台財稅第
三四一六○號函釋有以下規定－『公司合併，消滅公司之每股淨值大於存續公司之每
股淨值，則消滅公司之股東，按換股比例換得存續公司股票之票面總額，將大於其原
持有消滅公司股票之票面總額，其差額係存續公司以資本公積（因合併發生之所得）
轉增資配發之股票（份），股東於取得時，免予計入當年度所得課稅；但股東取得後
轉讓時，應按全部轉讓價格認係證券交易所得稅』甚明。惟財政部於八十三年八月三
十一日另以台財稅第八三一六○七六六一號函規定，自八十三年十月一日起上開七十
年五月二十三日台財稅第三四一六○號函一律不再援引適用，合先說明。２、按「各
機關受理人民聲請許可案件適用法規時，如舊法規有利於當事人而新法規未廢除或禁
止所聲請之事項者，適用舊法規」中央法規標準法第十八條但書可供參酌。３、查本
件太平洋公司（消滅公司）、太設公司（存續公司）公司合併時間，係自八十二年五
月－八十二年十二月三十一日期間，原告係八十三年三月底前申報系爭八十二年度所
得稅者。故不論行為時係八十二年五月－八十二年十二月期間或八十三年三月間，財
政部七十年五月二十三日台財稅第三四一六○號函均尚未經主管機關廢除或加以禁止
，且係有利於原告之規定，原告自得援引適用之。４、嗣後財政部雖於八十三年八月
三十一日發函，自八十三年十月一日起禁止再援引適用前項七十年五月二十三日台財
稅第三四一六○號函。惟查：本件公司合併暨原告申報八十二年度所得稅既在禁止引
用期日（八十三年十月一日）之前，則原告依財政部七十年五月二十三日台財稅第三
四一六○號函意旨，將由太設公司（存續公司）以因公司合併發生之所得轉增資配股
，免計入八十二年度所得稅申報，核與上開函示規定相符。被告、訴願決定禁止原告
援引適用，顯然錯誤！(二)、本件公司合併所發生之換股票面差額，係因公司合併發生
之所得，依公司法第二百三十八條規定應屬「資本公積」。詎被告竟將之列為〞盈餘
公積〞，又不說明何以應係〞盈餘公積〞﹖原處分、訴願、再訴願決定認列〞盈餘公
積〞乙節，牴觸公司法第二百三十八條規定，明顯錯誤！１、按『左列金額，應累積
為「資本公積」：一．．．二．．．三．．．四自因合併而消滅之公司，所承受之資
產價額，減除自該公司所承擔之債權額及向該公司股東給付額之餘額。五．．．』公
司法第二百三十八條明文規定。再參諸；有關公司合併，因合併發生之所得轉增資配
發股票，股票於取得時，應否計入當年度所得課稅，財政部於七十年五月二十三日以
台財稅第三四一六○號亦函示有『公司合併，消滅公司之每股淨值大於存續公司之每
股淨值，則消滅公司之股東，按換股比例換得存續公司股票之票面總額，將大於其原
持有消滅公司股票之票面總額，其差額係存續公司以資本公積（因合併發生之所得）
轉增資配發之股票（份），股東於取得時，免予計入當年度所得課稅；但股東取得後
轉讓時，應按全部轉讓價格認係證券交易所得』之規定。２、準此；本件因公司合併
所發生之換股股票票面差額所得，既係太設公司（存續公司）依公司法第二百三十八
條第四項規定、財政部七十年五月二十三日台財稅第三四一六○號函旨以公司合併所
發生之所得（即「資本公積」）轉增資配發之股票，原告配偶於取得時，即應免計入
該八十二年度所得課稅無疑！(三)、再者，太平洋公司（消滅公司）與太設公司（存續
公司）合併，因消滅公司股東按換股比例換得存續公司之票面總額〞大於〞原持有消
滅公司股票之票面總額，該項差額係因合併所發生之所得；依公司法第二百三十八條
第四款規定應屬「資本公積」。且上開財政部七十年五月二十三日台財稅第三四一六
○號函旨第(二)段說明；亦屬「資本公積」。詎被告、再訴願決定不明所以竟稱係〞盈
餘公積〞；又不說明其以何依據得逕為〞盈餘公積〞之認定，明顯牴觸公司法規定暨
上開財政部函示意旨！四、綜上所述，本件原告或配偶孫道亨均未曾接獲有被告所指
八十二年度「盈餘轉增資」之營利所得扣繳憑單；且對被告所指之存續公司因公司合
併發生之所得轉增資配發之股票，依八十三年三月間申報所得稅時仍有效之財政部七
十年五月二十三日台財稅第三四一六○號函文規定，將因本件公司合併由存續公司於
八十二年度以因合併發生所得之（即資本公積）轉增資配股，免予計入八十二年度綜
合所得稅，於法有據！被告、訴願決定未辨明原告所依據之七十年五月二十三日台財
稅第三四一六○號函示意旨，於原告八十二年度綜合所得稅申報時間仍在可援引適用
期限之內！其誤以為已經禁止援引適用，已錯誤在先！又被告、再訴願決定並未說明
法律依據，即以牴觸公司法第二百三十八條「資本公積」規定定義之莫名理由，將本
件合併發生之所得擅稱係「盈餘公積」，再次錯誤！且本件並無所得稅法第八十九條
第二項前段規定情形，被告即逕向原告徵收稅款乙節，亦違反所得稅法第八十九條第
二項規定，其所為行政處分，明顯違背法令！本案原處分及訴願、再訴願決定均未查
明事實，顯有違誤，自難令人干服！請將再訴願決定、訴願決定及原處分均撤銷等語
。
被告答辯意旨略謂︰一、本件原告配偶為太平洋公司（消滅公司）之股東，持有股數
為三一○、○○○股，每股面額十元，嗣因該公司與太設有限公司（存續公司）合併
（合併基準日為八十二年十二月二十二日），並以八十一年十二月三十一日為計算合
併換股比例決算基準日，換股比例為太平洋公司股票一股折換太設公司股票一‧二六
股，合併後原告配偶取得太設公司三九○、六○○股，每股面額十元，原查以其中八
○六、○○○元係屬盈餘轉增資部分，核定八十二年度營利所得八○六、○○○元，
併入原告當年度綜合所得稅，並以其漏報該筆營利所得，依所得稅法第一百十條第一
項規定處罰鍰一六一、八○○元。二、查消滅公司與存續公司於八十二年五月五日簽
訂合併契約書第一條，訂明以「太設開發實業股份有限公司」為合併後之公司名稱，
惟事後以「太設企業股份有限公司」為合併後公司名稱，再訴願決定書誤植合併後公
司為太設開發實業股份有限公司，合先陳明。三、次查，太平洋公司股本一八二、九
○○、○○○元，合併後以一股折換太設公司股票一‧二六股，是合併後換取太設公
司股本二三○、四五四、○○○元，亦即合併後太設公司股東之股本增加四七、五五
四、○○○元，除利用太平洋公司八十二年十二月二十一日（合併前）前之未分配盈
餘三三、一六七、九六七元因合併而增資外，其餘一四、三八六、○三三元，為太平
洋公司之法定公積因合併而增資配股部分。法定公積為公司法第二百三十七條所規定
，目的在強制公司不得分配部分盈餘，以免損及債權人之權益，惟法定公積仍可彌補
虧損（公司法第二百三十九條）或撥充資本（公司法第二百四十一條），撥充資本即
發放股票股利，依法應課徵所得稅。本件太平洋公司股東因公司合併自法定公積撥充
資本所配發之股票，係股票股利性質，依法仍應課稅。至原告主張太設公司因公司合
併所發生之換股票面差額，依公司法第二百三十八條轉列資本公積，免計入當年度所
得課稅乙節，經查被告僅就太平洋公司之法定公積及未分配盈餘課徵營利所得，至轉
列太設公司資本公積部分，並未核課，原告顯係誤解。四、本件合併增資金額為二三
○、四五四、○○○元，其中屬股本增資部分為一八二、九○○、○○○元，屬盈餘
增資部分為四七、五五四、○○○元〔計算方式：238,182,737 （太平洋公司合併前
股東權益）－182,900,000 （合併前股本）－455,035 （資本公積轉列太設公司資本
公積）－4,908,895 （盈餘轉列存續公司資本公積）－2,364,807 （沖轉長期投資損
失）＝47,554,000（合併增資盈餘部分）〕，盈餘比率為47,554,000/230,454,000，
八十二年度原告配偶計取得太設公司發行增資股票金額為三、九○六、○○○元，其
中屬盈餘轉增資部分金額為八○六、○○○元〔計算式：（47,554,000/230,454,000
）×3,906,000＝806,000），有原查核報告資料影本可稽，是以原核定並無違誤。五
、另原告主張扣繳義務人（即太設公司）違反扣繳義務，未依所得稅法第八十九條第
一項規定扣繳稅款及未依同法第九十二條規定申報扣繳憑單，應先行賠繳乙節，核屬
另案問題，非本件審究之範疇。又原告主張其配偶未收到扣繳憑單以致無法申報云云
。惟查原告配偶既有該項所得，即應依所得稅法第七十一條規定辦理申報，尚不能以
扣繳義務人違反扣繳義務而免其申報責任。又扣繳憑單為抵繳稅款之依據，非申報所
得之唯一憑據，是原告配偶既有該項所得，而漏未申報，縱非故意，仍難卸免其過失
漏報之責任，是原處罰鍰亦無違誤。六、綜上論述：原處分及所為復查、訴願、再訴
願決定並無違誤，請駁回原告之訴等語。
    理  由
按公司股東所分配之股利，為營利所得，應併計個人綜合所得總額，課徵綜合所得稅
，為行為時（以下同）所得稅法第十三條、第十四條第一項第一類所規定。又納稅義
務人已依本法規定辦理結算申報，但對依本法規定應申報課稅之所得額有漏報或短報
情事者，處以所漏稅額兩倍以下之罰鍰，復為所得稅法第一百十條第一項所規定。次
按公司合併時，消滅公司帳列未分配盈餘（保留盈餘），應以原科目轉併存續公司，
即存續公司仍應以未分配盈餘（保留盈餘）列帳。存續公司如利用未分配盈餘轉增資
，股東應於取得股權時列為當年度所得課稅，復經財政部七十二年三月二十三日台財
稅字第三一九○四號函釋在案，上開財政部函釋意旨核與首揭所得稅法相關規定尚無
違背，本院自得予援用。本件原告八十二年度綜合所得稅結算申報，被告以依查得資
料原告之配偶孫道亨為太平洋公司股東，持有股數三一○、○○○股，每股面額十元
，因該公司與太設公司合併，合併後公司名稱為太設公司，合併基準日為八十二年十
二月二十二日，並以八十一年十二月三十一日為計算合併換股比例決算基準日，換股
比例為太平洋公司股票一股折換太設公司股票一點二六股，合併後原告配偶取得太設
公司三九○、六○○股，每股面額十元，其中八○六、○○○元係屬盈餘轉增資部分
，為原告配偶八十二年度營利所得，另查得原告漏報利息所得二○、九八○元，乃併
計原告八十二年度綜合所得總額，除發單課徵其綜合所得稅三二二、四○○元外，並
依所得稅法第一百十條第一項規定，處以罰鍰一六一、八○○元，原告不服，就營利
所得及罰鍰部分，循序提起行政訴訟，主張：原告之配偶於八十二年度因公司合併而
增加持有太設公司股數八○、六○○股部分，係太設公司以資本公積轉增資之股票，
依財政部七十年五月二十三日台財稅第三四一六○號函釋及公司法第二百三十八條及
中央法規標準法第十八條但書規定，自應免繳所得稅，且八十三年三月間原告申報時
，財政部八十三年八月三十一日台財稅第八三一六○七六六一號函釋尚未核定，自不
能適用該函釋，況太設公司未依所得稅法第八十九條第一、二項填發扣繳憑單予原告
，原告無從申報系爭營利所得，自不能依所得稅法第一百十條第一項科處罰鍰云云。
經查太平洋公司與太設公司合併之公司為太設公司，其全名應為太設企業股份有限公
司，再訴願決定書誤載為太設開發實業股份有限公司乃根據合併契約書第一條所致之
誤載，並不影響本件違章事實之認定，合先說明。次查，本件被告係依據首開財政部
七十二年三月二十三日台財稅第三一九○四號函釋意旨，以原告取得之系爭股票，其
中八○、六○○股部分，係合併後仍存續之太設公司利用被合併之太平洋公司之未分
配盈餘轉增資，故原告應於取得股權時列為當年（八十二年）度所得課稅，蓋本件合
併增資金額為二三○、四五四、○○○元，其中屬股本增資部分為一八二、九○○、
○○○元，屬盈餘增資部分為四七、五五四、○○○元，（計算方式為二三八、一八
二、七三七元即太平洋公司合併前股東權益減去合併前股本一八二、九○○、○○○
元減去太平洋公司資本公積轉列太設公司資本公積四五五、○三五元減去太平洋公司
盈餘轉列太設公司資本公積即四、九○八、八九五元再減去應沖銷轉列長期投資損失
即二、三六四、八○七元等於太平洋公司合併增資之盈餘即四七、五五四、○○○元
），其盈餘比率為四七、五五四、○○○元除以二三○、四五四、○○○元，而八十
二年度原告配偶計取得太設公司發行增資股票金額為三、九○六、○○○元，乘以上
開盈餘比率所得太平洋公司盈餘轉增資太設公司之盈餘金額為八○六、○○○元，換
言之：太平洋公司股本為一八二、九○○、○○○元，合併後以一股折換太設公司股
票一點二六股，是合併後換取太設公司之股本為二三○、四五四、○○○元，故合併
後太平洋公司之股本增加四七、五五四、○○○元，除利用太平洋公司八十二年十二
月二十一日合併前之未分配盈餘三三、一六七、九六七元因合併而增資外，其餘一四
、三八六、○三三元為太平洋公司之法定公積因合併而增資配股部分。法定公積依公
司法第二百三十七條規定，其目的在強制公司不得分配全部盈餘，應留存部分以保障
公司債權人之權益，因依公司法第二百三十九條規定該法定公積可彌補公司虧損，且
依公司法第二百四十一條規定亦可撥充資本，按股東原有股份之比例發給新股，而撥
充資本發給新股，依首揭財政部七十二年三月二十三日台財稅字第三一九○四號函釋
，自應課徵所得稅，故太平洋公司股東因公司合併自法定公積撥充資本所配發之股票
，係發放股利以供增資認股之結果，自應課徵所得稅，是以被告僅就太平洋公司之法
定公積中之未分配盈餘轉增資部分課徵所得稅，至轉列太平洋公司之資本公積部分，
並未核課，從而本件並未適用財政部七十年五月二十三日台財稅第三四一六○號函釋
（該號函釋係依獎勵投資條例規定所為之釋示，惟獎勵投資條例業於七十九年十二月
三十一日經總統公布明令廢止，有關解釋令當然廢止），亦未適用財政部八十三年八
月三十一日台財稅第八三一六○七六六六一號函釋，而係依首開財政部七十二年三月
二十三日台財稅第三一九○四號函釋核課所得稅，自無違反中央法規標準法第十八條
但書及公司法第二百三十八條之可言。末查依原處分附原告複查申請書自認：「．
．．申請人（即原告）之配偶．．．因合併而取得存續公司之股票為三九○、六○○
股，合併而增得之股份為八○、六○○股．．．」則原告明知其配偶有系爭股票之所
得，卻未依所得稅法第七十一條規定辦理申報，自難謂無故意或過失，尚不能以扣繳
義務人未依所得稅法第八十九條第一項規定扣繳稅款及未依同法第九十二條規定申報
扣繳憑單而免其申報責任，蓋扣繳憑單僅為抵繳稅款之依據，非申報所得之唯一憑據
，而系爭股票合併之結果，既有盈餘轉增資之所得八○六、○○○元，原告既漏未申
報系爭所得，自應負漏報之責（本院八十七年判字第一七八八號、第二四五○號判決
參照）是原處分科罰部分難謂有違反所得稅法第八十九條第二項之情事，從而原告所
訴各節，均無足取，本件原處分揆諸首揭規定及說明，洵無違誤，一再訴願決定遞予
維持，俱無不合，原告起訴意旨，難謂為有理由，應予駁回。
據上論結，本件原告之訴為無理由，爰依行政訴訟法第二十六條後段，判決如主文。
中    華    民    國     八十七      年     十二     月       十        日
                    行 政 法 院 第 三 庭
                                審 判 長 評  事      曾  隆  興
                                         評  事      趙  永  康
                                         評  事      高  啟  燦
                                         評  事      蔡  進  田
                                         評  事      鄭  淑  貞
右  正  本  證  明  與  原  本  無  異
                                         法院書記官  陳  佩  玲
中    華    民    國     八十七      年     十二     月      十四       日
